【裁判字號】    92,上訴,1725
【裁判日期】    921029
【裁判案由】    偽造有價證券等
【裁判全文】
臺灣高等法院臺中分院刑事判決                  九十二年度上訴字第一七二五號
    上  訴  人
    即  被  告  甲○○
                乙○○
    共      同
    指定辯護人  本院公設辯護人  丙○○
右上訴人因偽造有價證券等案件，不服臺灣台中地方法院九十二年度訴緝字第一五一
號中華民國九十二年七月十八日第一審判決（起訴案號：臺灣台中地方法院檢察署九
十年度偵字第二二五六三號），提起上訴，本院判決如左：
    主      文
原判決撤銷。
甲○○連續意圖供行使之用，而偽造有價證券，處有期徒刑參年貳月。
如附表編號２、３所示偽造之支票貳張均沒收。
乙○○連續行使偽造之有價證券，處有期徒刑壹年。
    事      實
一、甲○○與乙○○係雙胞胎姐妹關係；甲○○原在台中市○○路○段一０四之一號
    「其正自動化企業有限公司」（以下簡稱「其正公司」）擔任會計，負責記帳、
    簽發支票予廠商、保管零用金及客戶所交付之貨款支票等業務，因一度沈迷賓果
    賭博遊戲，致債務纏身，無力清償，竟基於意圖為自己不法所有而侵占業務上所
    持有之物、意圖供行使之用而偽造有價證券、業務上文書登載不實之概括犯意，
    乙○○明知甲○○所交付之支票係甲○○因侵占所得之贓物及所偽造之支票，亦
    基於收受贓物及行使偽造有價證券之概括犯意，彼二人先後於：
  (1)民國八十九年四月間某日（正確日期不詳），甲○○在上址其正公司，將其業務
    上保管之其正公司客戶所交付、面額新台幣（以下同）四十七萬八千一百五十元
    之貨款支票一張（發票日、付款人、支票號碼，詳如附表編號１所示），予以侵
    占入已，交由不知情之乙○○將之存入台中商業銀行崇德分行乙○○之帳戶提示
    兌領，供其清償債務。
  (2)八十九年七月間某日（正確日期不詳），甲○○在其正公司對該公司負責人林克
    洲佯稱：第七商業銀行健行分行票號第三二五二九四號該張支票，其於簽發時，
    因抬頭寫錯，已將該張支票作廢云云，林克洲未察，甲○○即將其業務上所持有
    之該紙空白支票予以侵占入已，並意圖供行使之用，而填寫金額一萬二千元、發
    票日八十九年八月十日，再將林克洲置於辦公室抽屜內之印章擅自盜蓋在支票上
    面，偽造如附表編號２所示之支票一紙，交由乙○○處理；乙○○明知該張支票
    係甲○○因侵占所得之贓物，且明知係甲○○所偽造之支票，仍予收受，並持以
    行使，將之交由不知情之友人於八十九年七月十八日存入台中市第九信用合作社
    一心分社提示，嗣因印鑑不符遭退票。
  (3)八十九年七月間另一日（正確日期不詳），甲○○又在其正公司以同一方式向林
    克洲佯稱：第七商業銀行健行分行票號第三二五二九五號該張支票，其於簽發時
    ，因抬頭寫錯，已將該張支票作廢云云，林克洲未察，甲○○再將其業務上所持
    有之該紙空白支票予以侵占入已，並意圖供行使之用，而填寫金額二萬元、發票
    日八十九年八月三十一日，並盜蓋上開「林克洲」之印章於支票上面，偽造如附
    表編號３所示之支票一紙，交由乙○○處理；乙○○明知該紙支票係甲○○因侵
    占所取得之贓物，且明知係甲○○所偽造之支票，而仍予收受，並持以行使，將
    之交予不知情之友人提示付款，嗣因印鑑不符，經第七商業銀行健行分行通知林
    克洲，林克洲為免信用受損，乃在該支票上補蓋發票人印鑑章，另由乙○○存入
    二萬元於該支票帳戶以供提示兌領。
  (4)八十九年八月間林克洲赴大陸期間之某日（正確日期不詳），甲○○又在其正公
    司將其業務上保管之其正公司客戶榮勝機械股份有限公司所交付、發票日八十九
    年十月八日、面額四萬二千零七十八元之貨款支票一張侵占入已，交給乙○○，
    乙○○明知該張支票係甲○○因侵占所得之贓物，仍予收受，並持向不知情之友
    人調借現款供週轉。
  (5)八十九年七月二十四日，甲○○在其正公司，將其自八十九年四月八日起至同年
    七月二十四日止所記流水帳上登載之零用金項目故意算錯，在其業務上製作之文
    書帳目為不實之登載，而以此方式將其業務上所保管之零用金差額四萬五千三百
    二十二元侵占入己；八十九年八月十五日，又以同一方式，將其自八十九年七月
    二十五日起至同年八月十五日止所記流水帳上登載之零用金項目故意算錯，在其
    業務上製作之文書帳目為不實之登載，而將其業務上所保管之零用金差額六千六
    百元予以侵占入已；（事後經其償還三萬元）。其先後二次在業務上製作之文書
    上面為不實之登載，均足生損害於其正公司。
  (6)八十九年七、八月間某日（正確日期不詳），甲○○又在其正公司將其業務上保
    管之其正公司客戶盈昌機械有限公司所交付、面額十八萬六千八百二十元之貨款
    支票一張（發票人、發票日、付款人，詳如附表編號４所示），予以侵占入已，
    持交不知情之王楊素蘭提示兌領，用以清償其對王楊素蘭等人所欠債務。事後甲
    ○○僅清償其正公司十萬元，所應償還其正公司之其餘款項迄未清償。
二、案經其正公司訴請台灣台中地方法院檢察署檢察官偵查起訴。
    理      由
一、右揭事實，業據：
  (1)告訴人其正公司代表人林克洲於偵查及原審調查審理中指訴在卷（九十年度他字
    第一八八四號卷第二十至二十二頁、第七十二、七十三頁，第三六號原審卷第二
    十七頁，第一五一號原審卷第九十五頁）。
  (2)上訴人即被告甲○○於偵查中供承：「這是我私人之行為（指前揭侵占面額四十
    七萬八千一百五十元該張支票交由其妹乙○○存入銀行帳戶提示付款），與我妹
    乙○○無關，我只是叫她幫我代存入其中小企銀戶頭內而已，她實不知原委，後
    來領到的錢我用掉了，：：：。公司的二張票部分，因平日票是由我開立好，再
    拿給負責人林先生（指林克洲）蓋公司大小章，所以我假裝有二張票被我開錯了
    ，再向負責人報告該二張票已作廢，我再於該二張票上面蓋上林先生之印章，以
    便我自己應急，該印章我明知非支票章，是我自己從林先生抽屜內取來盜用的，
    二張票是分別於八十九年七月間偽造的，但非同一時間所偽造，我把其中一張一
    萬二千元的票轉給一位姓許的人，做為我妹去辦信貸手續費之用，這回我有告訴
    我妹，這張票是我用以上不法之手段取得的，是我開公司的票，我們是透過代書
    想辦信貸需付手續費。至於該第二張一萬元的票（指上開所偽造之面額二萬元該
    張支票，筆錄誤載「二萬元」為「一萬元」），我把它轉給我妹乙○○了（筆錄
    誤植「乙○○」為「洪淑靜」），因後來銀行通知印鑑不符，所以我又拿了現金
    二萬元予林先生去把票換回來。另外八十九年十月八日到期之貨款支票一張，面
    額四萬二千零七十八元，我侵占後交給我妹，我妹再拿去借給姓許的友人，可能
    是我妹拿去調現，但我們沒有拿到錢。另外零用金差額五萬一千九百二十二元部
    分，確是我所侵占屬實。另外台中商銀面額十八萬六千八百二十元支票一張，是
    我於八十九年七、八月間拿到的公司客票，我託不知情之王楊素蘭代收，然後我
    將款項拿去還別人了。」（前引第一八八四號偵查卷第四十七、四十八頁），於
    原審調查審理中供承支票（指上開偽造之支票）係其所開（第一五一號原審卷第
    十八頁），又供承：「是的（指其自八十九年三月十日起在其正公司擔任會計）
    。會計主要是負責記帳、保管客戶簽發之貨款支票、保管零用金、及簽發支票給
    廠商。」「是的（指其於八十九年四月間某日，將其所保管之八十九年四月二十
    四日期、面額四十七萬八千一百五十元之貨款支票一張侵占入己）。我將該支票
    交給乙○○，我拿到台中市○○路○段三一八巷三十五號乙○○住處交給她。」
    「：：。林克洲的印章放在辦公室沒有鎖，我蓋在支票上就放回去。（發票日八
    十九年八月十日、金額一萬二千元該張支票）我拿到我妹妹漢口路住處給她，我
    有跟我妹妹說該支票是我向老闆騙來的，然後再自己填寫。：：：」「：：：。
    乙○○知道該支票（指發票日八十九年八月三十一日、金額二萬元該張支票）是
    我用同方式拿來的。林克洲的印章我蓋完後就放回去。我也是拿到漢口路的家交
    給她。」「是的（指其於八十九年八月間，將其所保管之客戶榮勝機械股份有限
    公司所簽發八十九年十月八日期、面額四萬二千零七十八元之貨款支票一張侵占
    入己，然後交給乙○○持向他人調現）。乙○○知道我將保管的客戶支票交給她
    。」「是的（指其自八十九年四月八日起至同年八月十五日止，故意將其業務上
    所記載零用金項目算錯，將差額五萬一千九百二十二元侵占入己）。我分二次拿
    ，第一次是八十七年七月二十四日，拿四萬五千三百二十二元，第二次是八十九
    年八月十五日，拿六千六百元。」「是的（指其將客戶盈昌機械有限公司交付之
    八十九年八月二十二日期、面額十八萬六千八百二十元之貨款支票一張侵占入己
    ）。八十九年八月間，我交給王楊素蘭提示，因為我有欠她一些錢，並且有找回
    餘額。」等情屬實，（第一五一號原審卷第六十九、七十頁、第七十七至八十頁
    ）。
  (3)上訴人即被告乙○○於原審調查審理中亦不諱言甲○○曾將上開面額四十七萬八
    千一百五十元之支票交給伊，經伊存入台中商業銀行崇德分行帳戶內提示，提領
    後用於清償債務（第一五一號原審卷第七十頁、第七十七頁），復供承：「是的
    （指指甲○○有拿一張八十九年八月十日期、面額一萬二千元之支票給伊）。我
    沒有問她那來的，但是我知道那是公司的票，我在該支票背面背書，然後交給我
    朋友，存到九信一心分社提示，印鑑不符遭退票。」「：：：我知道該支票金額
    、日期是甲○○自己寫的。」「是的（指甲○○曾將上開八十九年八月三十一日
    期、面額二萬元之支票交給伊）。我知道甲○○也是用相同方式交給我，我把這
    張支票交給我朋友，何人我忘記了。後來有將二萬元存入，對方有領到錢。」「
    是的（指八十九年八月間，甲○○將其保管之客戶榮勝機械股份有限公司八十九
    年十月八日期、面額四萬二千零七十八元之支票侵占入己，然後交給伊持向他人
    調現）。我知道甲○○將她所保管的客戶支票交給我，我向友人調現。」等情無
    誤，（第一五一號原審卷第七十八、七十九頁）。
  (4)告訴人提出之支票存根、支票、現金錯帳明細表、和解書等影本，亦堪佐證告訴
    人之指訴及上開被告甲○○、乙○○二人之自白均與事實相符，有各該影本附卷
    可稽（第一八八四號偵查卷第二十五、二十六、二十九、三十、三十一、三十二
    、三十三頁）。
  (5)前揭事實欄所載各該次犯罪行為之正確時間，被告甲○○雖已無法一一詳述，然
    就該六件犯行，均非在同一時間，而係於八十九年四月及同年七月、八月之各不
    同時間先後所為，業據其於本院審理中供明在卷。
二、訊據被告乙○○於本院調查審理中矢口否認前揭犯行，辯稱其未欠地下錢莊債務
    ，也沒有用掉甲○○所侵占的款項，甲○○事前也沒有告訴其謂所交付的支票是
    偽造的支票，其對告訴人其正公司的帳完全不清楚，跟告訴人簽署和解書，是應
    其姐甲○○之要求，希望甲○○能獲得老闆的諒解，可以繼續在其正公司上班，
    其只是想幫甲○○承擔責任，才在原審法院為不實之自白云云；被告甲○○亦附
    和其說，辯稱乙○○於本院審理中所供均屬實情，前揭犯行均係其一人所為，其
    係因欲博取老闆的同情，希望能讓其繼續留在其正公司上班，才諉稱其侵占公司
    款項，係因其妹乙○○缺錢所致，實際上當初是其個人缺錢，並非乙○○缺錢，
    乙○○事前也不知道其交給她的支票是其所侵占取得或偽造之支票，本件應與乙
    ○○無關云云。惟查前揭被告甲○○、乙○○二人之自白互核一致，與告訴人指
    訴之情節亦相符，又無任何事證足堪懷疑被告乙○○於原審所為之上開自白有何
    不實，參以被告甲○○於原審調查中業據供承其將面額一萬二千元該張支票交給
    乙○○當時，即向乙○○說明該張支票係其向老闆騙來的，然後自己再填寫金額
    及日期，另外一張面額二萬元之支票，乙○○也知道其是以相同之方式所取得等
    情不諱，被告乙○○亦經供明其知道該二張支票係甲○○以上開方式所取得，也
    知道支票之金額及日期是甲○○自己所填寫的，已詳前述，嗣於本院審理中，被
    告甲○○竟改稱其交支票給乙○○去換現金，乙○○不知道係其取自公司的支票
    ，是在拿到錢之後其才將情告知乙○○云云，惟經本院一再質以其不祇一次交支
    票給乙○○，究指何次拿到錢後始將情告知乙○○？其又坦然供稱：「因為妹妹
    一直勸我不要用公司的票，我不知道法律問題會這麼嚴重。」益見被告甲○○、
    乙○○二人於本院調查審理中所為翻異，無非事後飾卸或迴護之詞，不足採信。
    事證明確，被告犯行，堪以認定。
三、按銀行支票，係以券面載明金額，而欲實行其金額之權利，必須占有該支票，且
    該支票得自由轉讓，具有流通之性質，自係有價證券之一種，被告甲○○以他人
    空白支票偽填內容而資行使，即屬偽造有價證券；其於業務上為其正公司製作之
    文書帳目為不實之登載，自足生損害於其正公司。核被告甲○○所為，其侵占業
    務上所保管之其正公司空白支票、零用金、客戶貨款支票部分，係犯刑法第三百
    三十六條第二項之業務侵占罪，其於所侵占之其正公司空白支票上面填載金額及
    發票日期並盜蓋印章後再交給乙○○部分，係犯刑法第二百零一條第一項之意圖
    供行使之用而偽造有價證券罪，其於業務上製作之文書帳目為不實之登載部分，
    係犯刑法第二百十五條之業務上文書登載不實罪；被告乙○○所為，其明知甲○
    ○所交付之支票係因侵占取得之贓物仍予收受部分，係犯刑法第三百四十九條第
    一項之收受贓物罪，其將偽造之支票持向他人調現部分，係犯刑法第二百零一條
    第二項之行使偽造有價證券罪。被告乙○○行使偽造有價證券部分，公訴人以刑
    法第二百零一條第一項意圖供行使之用而偽造有價證券罪起訴，尚有未洽，起訴
    法條，應予變更；關於其收受贓物部分，公訴人雖漏引起訴法條，惟該部分之犯
    罪事實業於起訴書中敘及，且與其所犯行使偽造有價證券部分有方法結果之牽連
    關係，屬裁判上一罪，本院自得併予審判。被告甲○○盜用林克洲之印章蓋於支
    票上面，係偽造有價證券之部分行為，不另論罪，偽造後復持以行使，其行使之
    低度行為應為偽造之高度行為所吸收，僅論以意圖供行使之用而偽造有價證券罪
    。被告甲○○上開多次之業務侵占、意圖供行使之用而偽造有價證券、業務登載
    不實，及被告乙○○上開多次之收受贓物、行使偽造有價證券等犯行，各屬時間
    密接，犯罪構成要件相同，顯係基於概括犯意反覆為之，為連續犯，應各以一罪
    論，除被告乙○○所犯行使偽造有價證券部分不宜加重其刑外（理由詳後述），
    均應依法加重其刑。被告甲○○所犯業務侵占、意圖供行使之用而偽造有價證券
    、業務上文書登載不實等三罪間，有方法結果之牽連關係，應從一重之意圖供行
    使之用而偽造有價證券罪處斷。被告乙○○所犯收受贓物、行使偽造有價證券等
    二罪間，有方法結果之牽連關係，應從一重之行使偽造有價證券罪處斷。如附表
    編號２、３所示偽造之支票，均應依法宣告沒收。
四、公訴意旨另以被告甲○○、乙○○二人共同基於意圖為自己不法所有而竊取他人
    動產、意圖為自己不法之所有而侵占業務上所持有之物、意圖供行使之用而偽造
    有價證券、業務上文書登載不實之概括犯意，於八十九年四月間某日，由甲○○
    將其業務上所保管之上開面額四十七萬八千一百五十元之該張貨款支票侵占得手
    後，交由乙○○存入銀行帳戶提示付款；於同年七月間，由甲○○先後二次，侵
    占其業務上為其正公司所保管之空白支票各一張，擅自填寫金額及發票日後，再
    竊取林克洲辦公室抽屜內之印章盜蓋於支票上面，偽造如附表編號２、３所示該
    二張支票，交由乙○○處理；又於同年四月八日起至八月十五日止，由甲○○以
    將其所記帳目之零用金項目故意算錯之方式，而連續將其業務上所保管之零用金
    差額共計五萬一千九百二十二元侵占入己，並在其業務上為其正公司製作之文書
    帳目為不實之登載，足生損害於其正公司；復於同年八月間，由甲○○將其業務
    上為其正公司保管之客戶榮勝機械股份有限公司所簽發、面額四萬二千零七十八
    元之貨款支票一張侵占入己，再交由乙○○持向他人調現；因認被告甲○○、乙
    ○○二人尚涉有刑法第三百二十條第一項之竊盜罪嫌，被告乙○○亦涉有刑法第
    三百三十五條第一項之普通侵占、第二百零一條第一項之意圖供行使之用而偽造
    有價證券、第二百十五條之業務上文書登載不實等罪嫌等語。惟查：(1)被告甲○
    ○先後二次自林克洲辦公室抽屜內取林克洲之印章，盜蓋於附表編號２、３所示
    該二張支票上面，用以偽造支票後，均隨即將之放回抽屜內，乃被告甲○○及告
    訴人其正公司代表人林克洲所一致供明之事實，尚難認被告甲○○之取用該顆印
    章係基於不法所有之意圖，核與竊盜罪之構成要件尚屬有間。(2)關於被告甲○○
    連續侵占其業務上為其正公司所保管之上開空白支票、客戶貨款支票、零用金，
    及偽造如附表編號２、３所示該二張支票、於業務上為其正公司製作之文書帳目
    為不實之登載等部分，被告甲○○、乙○○二人均未曾供稱係彼二人所共同侵占
    、或共同偽造、或共同於甲○○業務上所製作之文書帳目為不實之登載，公訴意
    旨亦未提出任何證據資以證明被告等二人就各該部分之犯行究有如何之犯意聯絡
    及行為分擔。(3)關於被告甲○○於八十九年四月間在其正公司侵占其業務上所保
    管之面額四十七萬八千一百五十元該張貨款支票後，交由乙○○存入銀行提示付
    款部分，業據被告甲○○於偵查中供明該部分犯行係其個人所為，與其妹乙○○
    無關，其只是叫乙○○幫其存入銀行帳戶，乙○○不知原委等情綦詳（第一八八
    四號偵查卷第四十七頁），嗣於原審調查中乙○○固曾供稱甲○○確有挪用所保
    管之其正公司面額四十七萬八千一百五十元該張貨款支票交給伊，用以清償對地
    下錢莊之債務，該張支票經其存入其在台中商銀崇德分行之帳戶云云，惟依該筆
    錄所載，其於收受甲○○交付該張支票當時，是否已明知係甲○○因侵占取得之
    支票，仍有欠明確，與被告甲○○於偵查中所供等情亦有出入，自難僅據被告洪
    淑靜於原審調查中所為詳情未盡明確之自白，即據以認定其於收受該張面額四十
    七萬八千一百五十元之支票當時，已明知該張支票係被告甲○○因侵占所取得之
    贓物。此外又查無其他積極證據足認被告甲○○、乙○○二人尚觸犯上開刑法第
    三百二十條第一項之竊盜罪，及被告乙○○亦共同涉犯上開侵占、偽造有價證券
    、業務上文書登載不實等各該部分之犯行，惟公訴意旨認被告等二人關於此部分
    所犯，與彼二人前開論罪科刑部分有裁判上一罪之牽連關係，均不另為無罪之諭
    知。
五、被告洪淑如另於九十年二月九日在台中市○○路○段一八六號「楓林小館」餐廳
    ，因侵占其業務上所持有之現金二萬三千七百三十四元，所涉業務侵占罪，雖經
    臺灣台中地方法院於九十年十二月二十七日以九十年度中簡上字第三一四號判處
    有期徒刑八月，緩刑三年確定，有該案之刑事判決及臺灣高等法院被告全國前案
    紀錄表附卷可稽，惟該案之犯罪時間與本件之犯罪時間相隔近半年，顯係另行起
    意所為，尚難認有裁判上一罪之連續關係，附此明。
六、原審對被告等二人論罪科刑，固非無見，惟：(1)經查並無積極證據足認被告乙○
    ○係與被告甲○○共犯上開業務侵占、偽造有價證券等罪，原判決就各該部分對
    被告乙○○併論以共同正犯。(2)就被告乙○○所犯行使偽造有價證券部分，原判
    決未變更檢察官之起訴法條。(3)就被告乙○○所犯收受贓物部分，檢察官於起訴
    書之犯罪事實欄中業已敘及，原審漏未併予審判，均有未洽，被告甲○○、乙○
    ○上訴意旨分別指摘原判決不當，非全無理由，本院應將原判決撤銷改判，爰審
    酌被告等二人犯罪之動機、目的、手段、被告甲○○侵占之金額雖達數十萬元、
    惟所偽造之支票二張，金額僅各為一萬二千元及二萬元，事後並經提出二萬元供
    執票人兌領，關於被告等二人偽造有價證券或行使偽造有價證券部分，所造成之
    損害尚非重大，尤以被告乙○○因於雙胞胎之姐妹情誼，將其姐甲○○所侵占或
    偽造之上開支票代為存入其帳戶提示付款，致觸重典，同遭其殃，及上開所侵占
    之金額，亦經償還告訴人十萬元，犯罪後之態度良好等一切情狀，尚無從重量刑
    之必要，分別對被告甲○○量處有期徒刑三年二月，對被告乙○○量處有期徒刑
    一年。如附表編號２、３所示偽造之支票二張，併依法宣告沒收。
七、據上論斷，應依刑事訴訟法第三百六十九條第一項前段、第三百六十四條、第二
    百九十九條第一項前段、第三百條，刑法第第五十六條、第三百三十六條第二項
    、第二百零一條第一項、第二項、第二百十五條、第三百四十九條第一項、第五
    十五條、第二百零五條、罰金罰鍰提高標準條例第一條前段，判決如主文。
本案經檢察官丁○○到庭執行職務。
中      華      民      國      九十二  年      十      月      二十九  日
                                臺灣高等法院臺中分院刑事第十庭
                                      審判長法  官  林  照  明
                                            法  官  王      銘
                                            法  官  蔡  名  曜
右正本證明與原本無異。
如不服本判決應於收受送達後十日內向本院提出上訴書狀，其未敘述上訴之理由者並
得於提起上訴後十日內向本院補提理由書（均須按他造當事人之人數附繕本）。
                                            書記官    錫  彬
中      華      民      國      九十二  年      十      月      三十一  日
附表：
編號 發票人    金   額          發票日       付款人        支票號碼
0             000000元   89、4、24    第一商業銀行  一六一四九
                                             太平分行
２   林克洲    一二０００元     89、8、10    第七商業銀行  三二五二九四
                                             健行分行
３   林克洲    二００００元     89、8、31    第七商業銀行  三二五二九五
                                             健行分行
４   盈昌機械  一八六八二０元   89、8、22    台中商業銀行
     有限公司                                神岡分行
     林美珠
                                                                    Ａ


司法院資訊處製作；財團法人民間司法改革基金會備份。
